臺灣臺北地方法院民事判決　　　　　　　99年度訴字第2027號
原　　　告　統一超商股份有限公司
法定代理人　高清愿
訴訟代理人　陳榮昌
　　　　　　張峻傑
　　　　　　張峻賓
被　　　告　東森巨蛋經營管理股份有限公司
法定代理人　林克謨
訴訟代理人　蘇宜良
上列當事人間請求履約保證金等事件，本院於中華民國100年3月
2日言詞辯論終結，判決如下：
    主  文
被告應給付原告新臺幣壹佰伍拾萬陸仟肆佰玖拾柒元，及自民國
九十六年十月六日起至清償日止，按年息百分之五計算之利息。
被告應將如附表所示之支票三紙返還原告。
訴訟費用新臺幣萬肆仟貳佰陸拾肆元由被告負擔。
   事實及理由
壹、程序部分
一、按當事人得以合意定第一審管轄法院，民事訴訟法第24條第
    1項前段定有明文。查本件被告起訴時雖原址設臺北市○○
    區○○路5段460號14樓，惟兩造以「臺北市小巨蛋廠商設櫃
    合約書」（下稱系爭合約）第21條合意管轄定本院為第一審
    管轄法院，有系爭合約在卷可稽（卷第7-14頁），是本院自
    有本件第一審管轄權，合先敘明。
二、按訴狀送達後，原告不得將原訴變更或追加他訴，但擴張或
    減縮應受判決事項之聲明者，不在此限，民事訴訟法第255
    條第1項第3款定有明文。本件原告起訴時訴之聲明第一項原
    主張「被告應給付原告新臺幣（下同）1,423,511元及自96
    年10月1日起至清償日止，按年息5%計算之利息。」嗣於民
    國99年10月1日更正聲明為「被告應給付原告1,423,511元及
    自96年10月6日起至清償日止，按年息5%計算之利息」，復
    於99年10月20日變更聲明為「被告應給付原告1,506,497元
    及自96年9月6日起至清償日止，按年息5%計算之利息」，
    復於99年11月23日準備程序更正利息起算日為96年10月6日
    ，核其性質係屬減縮或擴張應受判決事項之聲明，按諸上揭
    規定，自應予准許之。
貳、實體部分：
一、原告起訴主張略以：
  (一)被告自臺北市政府取得坐落臺北市松山區○○○路○段2號多
    功能體育場（下稱小巨蛋）之經營權後，原告即於94年9月
    30日向被告承租小巨蛋一樓面續約35.13 坪之附屬商業空間
    經營便利商店，並簽立系爭合約，約定租賃期間為94年12月
    1日至100年11月30日止。詎於96年8月間臺北市政府終止被
    告對小巨蛋之經營權，並收回小巨蛋，則被告顯已無法繼續
    履行合約，依系爭合約第2條第5項約定，系爭合約即告終止
    ，原告亦於96年8月23日以永吉郵局第335 號存證信函通知
    被告系爭合約業已終止。從而依系爭合約第4條第6項及第5
    條第2、3項規定，被告應返還原告96年8月份扣除電費、廣
    告費及管理費等必要費用後剩餘之銷貨款926,852元（96年8
    月銷貨款1,011,445元－必要費用84,593 元＝926,852元）
    、依系爭合約第14條第1、3項規定之履約保證金579,645元
    ，共計1,506,497元（926,852元＋579,645 元＝1,506,497
    元）及依系爭合約第6條第2、3項規定，原告為支付「保證
    收入」所簽發如附表所示支票3紙，惟被告屢經催告迄未返
    還，爰依系爭合約及民法第179條不當得利法律關係請求被
    告返還，並聲明：(一)被告應給付原告1,506, 497元及自96年
    10月6日起至清償日止，按年息5%計算之利息。(二)被告應返
    還原告所開立如附表所示之支票3紙。
  (二)就被告答辯之陳述：
  1.系爭合約確已終止：
    (1)依系爭合約第2條第5項約定「…如因可歸責於甲方（即被
      告）之因素致無法提供標的空間予乙方（即原告）經營時
      ，乙方同意終止租賃，依甲方通知期限內撤櫃…」，亦即
      該條項之「當發生可歸責於被告之因素致無法提供標的空
      間予原告經營時」為民法第99條規定之「停止條件」，故
      當此一停止條件成就時，即發生「被告同意終止租賃」之
      法律效果。而被告喪失臺北市政府之小巨蛋經營權，此有
      臺北市體育處96年8月22日北市體處運字第09630805400號
      函附卷可參（原證2），被告亦已搬離小巨蛋場館，而原
      告亦改向臺北市政府財政局承租（原證3），是被告無法
      依約履行系爭合約甚明，依系爭合約第2條第5項約定，即
      擬制發生合意終止契約之法律效果，是以系爭合約業已於
      96年8月22日即發生終止之效力。原告亦於96年8月23日將
      系爭合約發生擬制終止合約之法律效果以永吉郵局第335
      號存證信函通知被告（原證4）。被告辯稱原告並無系爭
      合約之終止權，惟如上述，系爭合約第2條第5項已擬制系
      爭合約之終止，故被告所辯尚不足採。
    (2)退步言之，縱認系爭合約第2條第5項約定非停止條件而未
      發生擬制終止合約之效力，原告亦已於96年8月23日以永
      吉郵局第335號存證信函通知被告終止合約（原證4），此
      自被告於99年9月6日以東森巨蛋客字第0960906-01號函覆
      （原證12）可知原告終止系爭合約之意思表示業已到達被
      告，是倘被告否認上開存證信函送達之效力，惟遲至96年
      9 月6日亦發生終止之效力。
  2.承前所述，系爭合約業已終止，則依系爭合約第19條第5項
    約定「甲乙雙方於合約期滿或終止30日內應即結算各項費用
    …」，從而，被告應返還原告1,506,497元（含96年8月份銷
    貨款926,852元及履約保證金579,645元）：
    (1)原告依系爭合約第4條第6項「乙方（即原告）每次銷貨之
      貨款，一律經由乙方自行設置之收銀機入帳並開立甲方（
      即被告）統一發票，且應每日結帳，交付甲方財務部門點
      收，……」、第5條第2、3項「雙方同意，本合約結算日
      為每月最後一日，每月結帳一次。…雙方對帳無誤，甲方
      收到乙方依前二項約定所交付之銷貨統一發票，須將應付
      乙方貨款於對帳日完成後之第30日直接以電匯方式匯至乙
      方指定帳戶，…」之規定，96年8月份繳交予被告之銷貨
      款1,011,445元（原證13），被告應於扣除電費、廣告費
      及管理費等必要費用84,593元（原證5），剩餘金額
      926,852元（1,011,445－84,593＝926,852）應返還予原
      告。
    (2)另依系爭合約第14條第1、3項規定「簽定本合約時，乙方
      同意開立到期日為94年10月1日面額與3個月保證收入總額
      同額以銀行為擔當付款人之公司本票交付甲方，並同意甲
      方得提兌全額，作為乙方之履約保證金。」、「租賃期間
      ，乙方如無任何違約或不履行情事，於租賃期滿或終止後
      ，經雙方結清各項費用確認無誤之日起10日內，甲方須無
      息將履約保證金退還乙方。」，是以，系爭合約業已終止
      ，且原告繳交予被告之履約保證金支票（原證6），被告
      已於94年12月間兌現（原證9、10），是被告即應依約返
      還原告所繳交之履約保證金579,645元。
  3.被告依應民法第179條規定返還如附表所示之支票3紙：
    (1)按無法律上之原因而受利益，致他人受損害者，應返還其
      利益。雖有法律上之原因，而其後已不存在者，亦同，民
      法第179條定有明文。另參酌最高法院23年上字第1528號
      判例「因履行契約而為給付後，該契約經撤銷者，給付之
      目的既歸消滅，給付受領人受此利益之法律上原因即已失
      其存在，依民法第179條之規定，自應返還其利益。」
    (2)依系爭合約第6條第2、3項規定「乙方同意於簽約時，開
      立自94年12月1日起到期日為每季次月1日以乙方為發票人
      銀行為擔當付款人面額為與3個月保證收入總額579,645元
      （含稅）同額之公司本票共4紙（到期日分別為95年1月1
      日、4月1日、7月1日及10月1日），交付甲方；甲方每季
      兌現壹紙，以為抵付乙方該季3個月應付甲方之保證收入
      ，租期第三年開始，保證收入票面額為632,340元…」、
      「乙方同意，於甲方依前項約定每季兌現壹紙上揭公司本
      票之同時，開立次年度同季之保證收入總額同額之公司本
      票壹紙交付甲方。」此之「保證收入」即原告每月支付被
      告之最低租金金額，而兩造間之合約業已終止，原告96年
      9月後即無支付租金之義務，故被告持有原告所繳交以作
      為預付租金之「保證收入」3紙支票（如附表所示），即
      無理由，而應返還予原告。
二、被告則以：
  (一)原告主張終止系爭合約顯非合法：
    原告以被告無法繼續履行系爭合約而依系爭合約第2條第5項
    「…如因可歸責於甲方（即被告）因素致無法繼續提供標的
    空間予乙方（即原告）經營時，乙方同意終止合約，依甲方
    通知之期限內撤櫃…」片面終止系爭合約，惟被告未能履行
    系爭合約係因臺北市政府以被告公司負責人就小巨蛋之經營
    權取得涉及圍標、被告股東未經臺北市政府同意移轉股份及
    被告遲延完成LED顯示看板工程等理由，單方違法終止與被
    告間之委託經營合約，然就臺北市政府主張被告公司負責人
    汽涉及圍標部分，業經法院判決被告公司負責人並無涉及圍
    標之情事（本院96年度矚重訴字第3號），是被告無法履行
    系爭合約為臺北市政府違法接管小巨蛋所致，為不可歸責於
    被告之情事，其餘部分亦屬臺北市政府單方面之主張，被告
    因此已依法訴請臺北市體育處賠償被告因此所受損害。是以
    被告無法履行系爭合約，係因不可歸責於被告之事由所致，
    被告並無任何故意或過失可言，故原告主張依系爭合約第2
    條第5項片面終止系爭合約顯屬無據。加之，被告自94年11
    月起營業所即遷移至臺北市○○○路○段2號，此自被告所開
    立由原告收受之發票及相關單據亦明，故原告於斯時起即已
    透過被告書面及事實行為受有被告營業所地址變動之告知，
    詎原告終止系爭合約之存證信函卻寄送至非被告營業所所在
    地之臺北市○○路○段460號14樓，依民法第95條第1項規定
    ，原告終止系爭合約之意思表示顯未合法到達被告而不生效
    力。
  (二)原告主張被告應返還如附表所示支票3紙及96年8月份之銷貨
    款926,852元、履約保證金579,645元，合計1,506,497元，
    亦屬無據：
    承前所述，系爭合約未經合法有效終止，則原告自不得請求
    返還保證收入支票3紙及履約保證金579,645元。另就原告主
    張96年8月份之銷貨款926,852元，原告稱系爭合約於96年8
    月份終止，並未特定表明於96年8月何日終止，則原告何以
    得計算其銷貨款，況原告主張之金額係依其單方製作之傳票
    複印資料，顯無足採，則依民事訴訟法第277條規定，原告
    應系爭合約何時終止及96年8月份之銷貨款金額之事實負舉
    證責任，否則即屬無理，而應予駁回等語，資為抗辯。
  (三)並聲明：1.原告之訴駁回；2.如受不利之判決，願供擔保請
    准宣告免為假執行。
三、查原告主張於94年9月30日與被告簽訂系爭合約，由被告將
    所經營之系爭商場內一樓面續約35.13 坪之附屬商業空間
    出租予原告營業，租賃期間自94年12月1日至100年11月30日
    止，原告為此已經給付履約保證金579,645元，並交付如附
    表所示之支票以為租金之支付等情事，為被告所不爭執，並
    有原告所提出之系爭合約（原證1）、履約保證金收據（原
    證6）及支票存根3紙（原證7）為證，堪信原告前開主張為
    真正。惟原告以臺北市體育處96年8月22日北市體處運字第
    09630805400號函（原證2）及96年8 月23日永吉郵局第335
    號存證信函（原證4）主張系爭合約業已終止，被告應返還
    原告返還1,506,497元（含履約保證金579,645元及96年8月
    份銷貨款926,852元）及如附表所示支票3紙，為被告所否認
    ，則本件之爭點為：(一)系爭合約經原告合法終止？亦即系爭
    合約是否因可歸責於被告之事由而無法履行？原告終止系爭
    合約之意思表示是否合法到達被告？(二)原告請求被告返還1,
    506,497元（含履約保證金579,645元及96年8月份銷貨款
    926,852元）是否有理？(三)原告請求被告返還如附表所示之
    保證收入支票3紙是否有理？現就本件之爭點析述如后：
  (一)經查，小巨蛋之經營權，業經臺北市體育處於96年8月22日
    依臺北市市有財產委託經營管理自治條例第16條之規定強制
    執行並接管，此有臺北市體育處96年8月22日北市體處運字
    第09630805400號函附卷可稽（原證2），並為被告所不爭執
    。是被告已無法繼續提供系爭商場內一樓面續約35.13坪之
    附屬商業空間出租予原告營業，依系爭合約第2條第5項約定
    「…如因可歸責於甲方（即被告）之因素致無法提供標的空
    間予乙方（即原告）經營時，乙方同意終止租賃，依甲方通
    知期限內撤櫃…」，原告因可歸責於被告之因素致無法提供
    系爭合約標的供原告承租遂以96年8月23日永吉郵局第335號
    存證信函（原證4）通知被告終止合約之意思表示，而被告
    亦於99年9月6日以東森巨蛋客字第0960906-01號函覆（原證
    12 ）可知原告終止系爭合約之意思表示業已到達被告。故
    系爭合約業經合法終止。
  (二)被告應給付原告1, 506,497元（含履約保證金579,645元及
    96年8月份銷貨款926,852元）：
  1.依系爭合約第19條第5項約定「甲乙雙方於合約期滿或終止
    30日內應即結算各項費用…」，又依系爭合約第4條第6項「
    乙方（即原告）每次銷貨之貨款，一律經由乙方自行設置之
    收銀機入帳並開立甲方（即被告）統一發票，且應每日結帳
    ，交付甲方財務部門點收，……」、第5條第2、3項「雙方
    同意，本合約結算日為每月最後一日，每月結帳一次。…雙
    方對帳無誤，甲方收到乙方依前二項約定所交付之銷貨統一
    發票，須將應付乙方貨款於對帳日完成後之第30日直接以電
    匯方式匯至乙方指定帳戶，…」之規定，96年8月份繳交予
    被告之銷貨款1,011,445元（原證13），被告應於扣除電費
    、廣告費及管理費等必要費用84,593元（原證5），剩餘金
    額926,852元（1,011,445－84,593＝926,852）應返還予原
    告。至於96年8月份之貨款金額，有統一發票2紙附卷可佐（
    原證13），自堪信為真。
  2.另依系爭合約第14條第1、3項規定「簽定本合約時，乙方
    同意開立到期日為94年10月1日面額與3個月保證收入總額
    同額以銀行為擔當付款人之公司本票交付甲方，並同意甲
    方得提兌全額，作為乙方之履約保證金。」、「租賃期間
    ，乙方如無任何違約或不履行情事，於租賃期滿或終止後
    ，經雙方結清各項費用確認無誤之日起10日內，甲方須無
    息將履約保證金退還乙方。」，是以，系爭合約業已終止
    ，且原告繳交予被告之履約保證金支票（原證6），被告
    已於94年12月間兌現（原證9、10），是被告即應依約返還
    原告所繳交之履約保證金579,645元。
  3.綜上，被告應給付原告1, 506,497元（含履約保證金579,
    645元及96年8月份銷貨款926,852元）
  (三)被告應返還如附表所示之保證收入支票3紙予原告：
  1.按無法律上之原因而受利益，致他人受損害者，應返還其
    利益。雖有法律上之原因，而其後已不存在者，亦同，民
    法第179條定有明文。另參酌最高法院23年上字第1528號
    判例「因履行契約而為給付後，該契約經撤銷者，給付之目
    的既歸消滅，給付受領人受此利益之法律上原因即已失其存
    在，依民法第179條之規定，自應返還其利益。」
  2.依系爭合約第6條第2、3項規定「乙方同意於簽約時，開立
    自94年12月1日起到期日為每季次月1日以乙方為發票人銀行
    為擔當付款人面額為與3個月保證收入總額579,645元（含稅
    ）同額之公司本票共4紙（到期日分別為95年1月1日、4月1
    日、7月1日及10月1日），交付甲方；甲方每季兌現壹紙，
    以為抵付乙方該季3個月應付甲方之保證收入，租期第三年
    開始，保證收入票面額為632,340元…」、「乙方同意，於
    甲方依前項約定每季兌現壹紙上揭公司本票之同時，開立次
    年度同季之保證收入總額同額之公司本票壹紙交付甲方。」
    此之「保證收入」即原告每月支付被告之最低租金金額，而
    兩造間之合約業已終止，原告96年9月後即無支付租金之義
    務，故被告持有原告所繳交以作為預付租金之「保證收入」
    3 紙支票（如附表所示），即無理由，而應返還予原告。
  (四)從而，因小巨蛋之經營權，業經臺北市體育處於96年8月22
    日強制執行並接管，是被告已無法繼續提供系爭商場內一樓
    面續約35.13坪之附屬商業空間出租予原告營業，原告依系
    爭合約第2條第5項約定，以96年8月23日永吉郵局第335號
    存證信函（原證4）通知被告終止合約之意思表示，而自被
    告於99年9月6日以東森巨蛋客字第0960906-01號函覆（原證
    12 ）可知原告終止系爭合約之意思表示業已到達被告。故
    系爭合約業經合法終止。被告應依約返還96年8月份之銷貨
    款926,852元、履約保證金579,645元，合計1,506,497元，
    及如附表所示支票3紙。原告依系爭契約訴請被告給付1,506
    ,497元，及自96年9月5日對帳後30日之翌日即96年10月6日
    起至清償日止，按年息百分之五計算之利息，及如附表所示
    支票3紙，洵屬有據，應予准許。
四、本件事實已臻明確，兩造其餘之攻擊或防禦方法，及未經援
    用之證據，經本院斟酌後，認為與判決基礎之事實並無影響
    ，均不足以影響本裁判之結果，自無庸一一詳予論駁之必要
    ，併此敘明。
五、本件訴訟費用，確定如主文第3項所示之金額。
六、訴訟費用負擔之依據：民事訴訟法第78條。
中    華    民    國   100    年    3     月    16    日
                民事第五庭    審判長法  官  薛中興
                                    法  官  賴秀蘭
                                    法  官  宣玉華
以上正本係照原本作成
如對本判決上訴，須於判決送達後20日內向本院提出上訴狀。如
委任律師提起上訴者，應一併繳納上訴審裁判費。
中    華    民    國    100    年    3    月    16    日
                                    書記官  謝梅琴
附表
┌──┬────────┬────────┬──────┬─────┬─────┐
│編號│付  款  人      │受  款  人      │發  票  日  │票面金額  │支票號碼  │
│    │                │                │            │（新台幣）│          │
├──┼────────┼────────┼──────┼─────┼─────┤
│01  │彰化商業銀行    │東森巨蛋經營管理│96年10月1日 │579,645元 │CR0000000 │
│    │                │股份有限公司    │            │          │          │
├──┼────────┼────────┼──────┼─────┼─────┤
│02  │上海商業儲蓄銀行│東森巨蛋經營管理│97年4月1日  │632,340元 │CA0000000 │
│    │                │股份有限公司    │            │          │          │
├──┼────────┼────────┼──────┼─────┼─────┤
│03  │上海商業儲蓄銀行│東森巨蛋經營管理│97年7月1日  │632,340元 │CA0000000 │
│    │                │股份有限公司    │            │          │          │
└──┴────────┴────────┴──────┴─────┴─────┘